臺灣高等法院民事判決
110年度上易字第733號
上  訴  人  楊慶水    
訴訟代理人  林裕洋律師 
被上訴人    陳美雲  
上列當事人間請求請求拆屋還地事件，上訴人對於中華民國110
年4月29日臺灣新北地方法院109年度訴字第2575號第一審判決提
起上訴，本院於110年8月25日言詞辯論終結，判決如下：
    主  文
原判決主文第二項關於命上訴人給付被上訴人超逾新臺幣貳萬柒
仟肆佰玖拾伍元，及自民國110年3月14日起至清償日止按年息5％
計算之利息，暨自民國110年3月14日起至返還坐落新北市○○區○○
段○○○地號如附圖所示暫編點號372⑴、面積8.18平方公尺土地之
日止，按月給付新臺幣肆佰伍拾捌元部分，及該部分假執行之宣
告，暨訴訟費用（除確定部分外）之裁判均廢棄。
上開廢棄部分，被上訴人在第一審之訴及假執行之聲請均駁回。
其餘上訴駁回。
第一審（除確定部分外）、第二審訴訟費用，由被上訴人負擔十
分之一，餘由上訴人負擔。
    事實及理由
一、被上訴人主張：新北市○○區○○段000地號土地（下稱系爭土
    地）為伊與訴外人譚金生、黎煥騰、邱方平、邱心平（下稱
    譚金生等4人）所共有，伊應有部分為1/4。上訴人未經系爭
    土地全體共有人同意，無權占用系爭土地上如新北市中和地
    政事務所110年1月4日數值複丈字第200號土地複丈成果圖（
    見原審卷第189頁、本院卷第64頁，下稱附圖）所示暫編點
    號372⑴、面積8.18平方公尺土地（下稱系爭占用土地），於
    其上搭建棚架等地上物(下稱系爭地上物)，並與同段000、0
    00-0地號土地，出租予6位攤商營業使用，已侵害伊對系爭
    土地所有權及使用收益權，爰依民法第767條第1項前段、中
    段及第821條等規定，請求上訴人拆除系爭地上物返還系爭
    占用土地予全體共有人。又上訴人出租土地予攤商每月收取
    之租金利益為新臺幣(下同)1萬5000元，以伊應有部分比例1
    /4計算，上訴人自民國103年7月起至109年4月止，所獲相當
    於租金之不當得利為26萬2500元（1萬5000元÷4×70＝26萬250
    0元），並依民法第179條規定，請求上訴人如數給付。為此
    求為判決：㈠上訴人應將系爭土地上如附圖所示暫編點號372
    ⑴、面積8.18平方公尺之系爭地上物拆除，並將土地返還被
    上訴人及其他共有人全體。㈡上訴人應給付被上訴人26萬250
    0元，及自民事準備狀繕本送達翌日起至清償日止，按年息5
    ％計算之利息，並自民事準備狀繕本送達翌日起至返還系爭
    占用土地之日止，按月於每月1日給付被上訴人3750元。㈢願
    供擔保，請准宣告假執行。【原審判決上訴人應拆除如附圖
    所示之系爭地上物，返還系爭占用土地予被上訴人及其他共
    有人全體，另就不當得利部分，命上訴人應給付被上訴人24
    萬0683元本息，及自110年3月14日起至返還占用土地之日止
    ，按月給付被上訴人3500元，並為附條件准免假執行之宣告
    （至原審判決缺漏附圖部分，應由原審另為處理）；另駁回
    被上訴人其餘之訴及假執行之聲請（被上訴人就其敗訴部分
    ，未聲明不服，非本院審理範圍，不贅）。上訴人就其敗訴
    部分全部聲明不服，提起上訴。】被上訴人並於本院答辯聲
    明：上訴駁回。
二、上訴人則以：伊就系爭地上物占用系爭土地應予拆除不爭執
    ，又伊固每月收取攤商租金1萬4000元，然收取租金之法律
    行為與無權占有之事實行為屬性不同，且伊係就全部6名攤
    商收租，而非僅就系爭占用土地上之1位攤商收取，另伊每
    月尚支出電費、管理費，亦應於租金中扣除，原審逕以1萬4
    000元為不當得利之計算基礎尚有違誤，應依土地法第97條
    規定，以不超過土地申報地價之年息10％為限。又被上訴人
    請求給付相當租金之不當得利，依民法第126條規定，其時
    效僅有5年，逾5年之部分，亦無理由等語，資為抗辯。並上
    訴聲明：㈠原判決不利於上訴人部分廢棄；㈡上開廢棄部分，
    被上訴人在第一審之訴駁回。
三、按所有人對於無權占有其所有物者，得請求返還之；對於妨
    害其所有權者，得請求除去之；各共有人對於第三人，得就
    共有物之全部為本於所有權之請求。但回復共有物之請求，
    僅得為共有人全體之利益為之；民法第767條第1項前段、中
    段、第821條分別定有明文。經查，被上訴人主張：系爭土
    地為伊與譚金生等4人所共有，伊應有部分為1/4。上訴人未
    經系爭土地全體共有人同意，無權占用系爭土地上如附圖所
    示暫編點號372⑴、面積8.18平方公尺土地，於其上搭建系爭
    地上物等情，有土地登記謄本可稽（原審卷第121至125頁）
    ，並經原審履勘現場暨囑託新北市中和地政事務所派員測量
    ，有勘驗筆錄、附圖、照片足憑（原審卷第89至103頁、第1
    89頁、第217至221頁），且為上訴人所不爭執（本院卷第50
    頁、第65頁），自堪信為實在。上訴人既未能證明其對系爭
    土地有何合法占有使用之權源，從而被上訴人依民法第767
    條第1項前段、中段、第821條規定，請求上訴人將系爭地上
    物拆除，並返還系爭占用土地予全體共有人，洵屬有據。
四、次按無法律上原因，而受有利益，致他人受損害者，應返還
    其利益，民法第179條定有明文。且無權占有他人土地，因
    未支付土地之對價，而可能獲得相當於租金之利益，為社會
    通常之觀念。又此種不當得利返還請求權，為債權，且為可
    分之金錢債權，各共有人得按其應有部分請求返還所受利益
    （最高法院85年度台上字第2391號裁判意旨參照）。再無法
    律上之原因，而獲得相當於租金之利益，致他人受損害時，
    該他人之返還利益請求權，仍應適用民法第126條租金短期
    消滅時效期間5年之規定(最高法院66年度第7次民庭庭推總
    會議決議參照)。查被上訴人為系爭土地共有人，上訴人以
    系爭地上物無權占有系爭土地8.18平方公尺，已於前述，是
    被上訴人主張上訴人受有相當於租金之利益致其受有損害，
    其依民法第179條規定，請求上訴人給付自起訴之日109年6
    月18日（原審卷第11頁）回溯5年即104年6月18日起至109年
    6月17日止（下稱起訴前），及自起訴狀繕本送達翌日即110
    年3月14日（原審卷第209頁）起至返還系爭占用土地之日止
    （下稱起訴後），相當於租金之利益，核屬有據；至逾起訴
    前5年部分，上訴人為時效抗辯拒絕給付，依民法第126條規
    定，自無不合，被上訴人該部分請求尚無理由。經參酌系爭
    土地位於福美市場內，交通便利，周圍商家林立並有公園等
    公共設施，業經原審法院履勘現場屬實，有勘驗筆錄可佐（
    原審卷第91至92頁）；且上訴人自承將系爭占用土地與同段
    000、000-0地號土地，一併出租予6位攤商營業使用，每月
    租金共計1萬4000元，其中1攤商位於系爭土地上一節，並為
    被上訴人所不爭執（本院卷第51頁、第64頁），惟上訴人另
    稱伊出租土地予攤商使用，每月尚須負擔攤商電費、管理費
    ，已提出費收據3紙及照片為證（原審卷第247至第253頁）
    ，核與系爭地上物確有用電情形（參原審卷第217至第221頁
    之照片），且與一般攤商營業需使用電力之常情無違；參以
    上訴人提出之電費收據每二月分別為4000餘、6000餘、8000
    餘元不等（原審卷第247至第253頁），即平均每二月為6000
    元左右，每月約為3000元，應屬可採，至管理費部分上訴人
    未舉證以實其說，尚難為其有利認定。又因系爭占用土地上
    僅有1攤位，據上可知，上訴人出租系爭占用土地每月可獲
    得利益為1833元【計算式：（1萬4000元-3000元）÷6＝1833
    元，小數點以下四捨五入（下均同）】。再以被上訴人就系
    爭土地應有部分為1/4計算，被上訴人主張上訴人於起訴前
    因無權使用系爭占用土地所應給付被上訴人相當於租金之不
    當得利計為2萬7495元（計算式：1833元÷4×12×5＝2萬7495元
    ）；並就起訴後即自110年3月14日起至返還系爭占用土地之
    日止，應按月給付458元（計算式：1833元÷4＝458元），為
    有理由，應予准許；逾此範圍之請求，則屬無據。
五、綜上所述，被上訴人依民法第767條第1項、第821條、第179
    條規定，請求上訴人應將如附圖所示暫編點號372⑴、面積8.
    18平方公尺土地上之系爭地上物予以拆除，並將系爭占用土
    地返還予被上訴人及其他共有人全體；及請求上訴人給付2
    萬7495元，及自110年3月14日起至清償日止按年息5％計算之
    利息，暨自110年3月14日起至返還系爭占用土地之日止，按
    月給付被上訴人458元，洵屬有據，應予准許；逾此部分之
    金錢請求，為無理由，應予駁回。原審就超過上開金錢給付
    應予准許部分，為上訴人敗訴之判決，尚有未洽，上訴意旨
    就此指摘原判決不當，求予廢棄改判，為有理由，爰由本院
    予以廢棄改判如主文第2項所示。至上開應予准許部分（即
    命上訴人應拆除系爭地上物返還系爭占用土地及上開命金錢
    給付部分），原審為其敗訴之判決，並無不合，上訴意旨指
    摘原判決此部分不當，求予廢棄改判，為無理由，應駁回其
    上訴。
六、本件事證已臻明確，兩造其餘之攻擊或防禦方法及所用之證
    據，經本院斟酌後，認為均不足以影響本判決之結果，爰不
    逐一論列，併此敘明。
七、據上論結，本件上訴為一部有理由、一部無理由，依民事訴
    訟法第450條、第449條第1項、第79條，判決如主文。　　
中　　華　　民　　國　　110 　年　　9 　　月　　8 　　日
　　　　　　　　　民事第十三庭
　　　　　　　　　  　審判長法　官  邱景芬
　　　　　　　　　　        法　官  林純如
　　　　　　　　　　        法　官  柯雅惠
正本係照原本作成。
不得上訴。
中　　華　　民　　國　　110 　年　　9 　　月　　8 　　日
　　　　　　　　　　　　　  書記官  高婕馨